臺灣臺北地方法院民事判決　　　　　　　　　　　　九十三年度簡上字第四六四號
　　上　訴　人　乙○○
　　訴訟代理人　王永春律師
　　被上訴人　　甲○○
右當事人間請求給付會款事件，上訴人對於民國九十三年六月十七日臺灣臺北地方法
院九十三年度店簡字第一二號第一審判決提起上訴，本院於民國九十三年九月十四日
言詞辯論終結，判決如下：
    主      文
上訴駁回。
第二審訴訟費用由上訴人負擔。
    事實及理由
一、簡易訴訟第二審訴訟程序中為訴之變更或追加，非經他造同意，不得為之。但擴
    張或減縮應受判決事項之聲明者，不在此限。民事訴訟法第四百三十六條之一第
    三項準用同法第四百四十六條第一項定有明文。查，本件上訴人於原審提起反訴
    ，訴請被上訴人新台幣（下同）十二萬七千二百元，及自民國九十一年八月十日
    起至清償日止，按年息百分之五計算之利息。然經被上訴人既不爭執其本訴請求
    上訴人給付會款部分有扣除已取走之二萬元部分，就此部分並未向上訴人請求，
    故上訴人二審訴訟程序中減縮其反訴部分之上訴聲明為訴請被上訴人給付十萬七
    千二百元，為減縮應受判決事項之聲明，自應准許。
二、被上訴人起訴主張：伊於民國八十九年九月一日、九十年八月一日及九十一年四
    月一日間分別召集如附表所示之民間互助會即甲會、乙會及丙會（會期、會款及
    會種分別如附表所示），上訴人就前開甲會、乙會及丙會，各加入一會，並分別
    於附表所示九十一年三月一日、同年五月一日及同年八月一日之會期標取會金，
    均為死會會員；詎上訴人就甲會及乙會均自九十一年九月一月會期、丙會自九十
    一年十月一日會期起，不再繳納會款，積欠甲會會款四萬元、乙會會款二十六萬
    元、丙會會款屆期者四十四萬元及原審判決時尚未屆期者二萬元（所欠會款之起
    迄期間及計算均詳如附表所示），總計積欠已屆期會款七十二萬元及未屆期會款
    二萬元，爰依兩造間合會契約之法律關係，訴請上訴人如數給付及加付法定遲延
    利息。另對於上訴人反訴主張請求其給付如附表丁會中所積欠之會款三十四萬元
    部分，其就此部分事實不爭執，但提出抵銷抗辯，即得以本訴得請求部分與上訴
    人反訴主張抵銷，經抵銷後並無積欠上訴人任何會款等語，資為抗辯。原審認定
    被上訴人抵銷抗辯可採，經抵銷後為被上訴人勝訴之判決，判命上訴人應給付被
    上訴人三十八萬元，及自九十三年二月二十一日起至清償日止，按年息百分之五
    計算之利息，並於九十三年七月四日給付被上訴人二萬元，並駁回被上訴人其餘
    請求（駁回部分未據上訴，已告確定），暨駁回上訴人於原審所提之反訴。被上
    訴人於本院則聲明：上訴駁回。
三、上訴人則以：其參加被上訴人召集如附表所示之甲會、乙會及丙會，除乙會及丙
    會已標取合會金外，並未標取甲會，仍為活會會員，該甲會會期已結束，被上訴
    人除應給付尾會會金五十萬元外，並應返還其溢收之九十一年四月至同年八月，
    每月標金一千二百元，連前五十萬元，總計五十萬六千元，再扣除其應給付甲會
    九十一年九月會款一萬八千八百元，故就甲會而言，被上訴人應給付其四十八萬
    七千二百元，以此金額加上其於九十年九月一日所召集之丁會（會期、會款及會
    種詳如附表所示），因被上訴人於九十一年一月會期已標取會款，惟自九十一年
    九月起未繳每月二萬一千二百五十元（外標制）之會款，算至九十二年十二月會
    期結束止，總計尚欠丁會會款三十四萬元（所欠會款之起迄期間及計算詳如附表
    所示），再減去其所欠前開乙會及丙會之會款二十六萬元及四十六萬元（係從九
    十一年九月起算，故為二十三期，計四十六萬元），總計被上訴人尚應給付其十
    萬七千二百元，故被上訴人本訴無理由等語，資為抗辯；另關於上訴人於九十一
    年八月三十日擅自取走其放置桌上之現金二萬元，其得依侵權行為請求其返還此
    金額，又加計前開經核算後被尚應給付之十萬七千二百元，自得請求被上訴人應
    給付其十二萬七千二百元，爰依兩造間合會契約及侵權行為之法律關係，反訴請
    求被上訴人如數給付。原審經採用被上訴人抵銷抗辯後，為上訴人敗訴之判決。
    上訴人於本院則聲明：甲、本訴部分：(一)原審判決不利於上訴人部分廢棄；(二)右
    廢棄部分，被上訴人在原審之訴及假執行之聲請駁回；乙、反訴部分：(一)原判決
    廢棄；(二)被上訴人應給付上訴人十萬七千二百元及自九十一年八月十日起至清償
    日止，按年息百分之五計算之利息。
四、本件兩造不爭執事項：
（一）上訴人有參加被上訴人所召集如附表所示之甲會、乙會及丙會，前開合會之起
      迄時間、會款及會種均詳如附表所示。上訴人已分別於九十一年五月及同年八
      月會期標取乙會及丙會，且上訴人就前開甲會、乙會，均自同年九月會期起未
      再繳納會款，就前開丙會自同年十月起未再繳納會款，並就前開乙會尚欠會款
      二十六萬元、就前開丙會扣除因被上訴人已取走之二萬元，尚欠會款四十四萬
      元，（原審判決時尚有二萬元之會款未屆期，但現已屆期）。甲會的部分，上
      訴人於九十一年四至八月均每月給付二萬元會款。
（二）被上訴人亦有參加上訴人召集如附表所示之丁會，合會之起迄時間、會款及會
      種均詳如附表所示，被上訴人已於九十一年一月會期標取合會金，並自同年九
      月起未繳納會款，尚欠會款三十四萬元。
四、得心證之理由：
    按稱合會者，謂由會首邀集二人以上為會員，互約交付會款及標取合會金之契約
    。又首期合會金不經投標，由會首取得，其餘各期由得標會員取得。查被上訴人
    主張之右揭上訴人參加甲會已於九十一年三月會期標取合會金一節，則為上訴人
    所否認，並主張其仍屬活會自得請求被上訴人交付合會金，並反訴請求上訴人交
    付會款。故本件兩造之爭點厥為：上訴人究竟是否已於九十一年三月會期標取如
    附表所示之甲會，而應繳交死會會款予被上訴人抑或上訴人仍屬活會而得向被上
    訴人取得會款。現就本件之爭點析述如后：
（一）證人即兩造同事倪淑雪於原審到庭具結證稱「知道乙○○得標。因為開標當天
      我有在場，當天開標的結果是乙○○得標。我有看到美玲拿一包錢給乙○○，
      在文件交換櫃那邊數，我經過的時候，我還跟她們說算錢去旁邊數，不要擋路
      。並不知道確實金額，只看到她們在數錢。她們九十一年三月一日數錢，九十
      一年二月二十七日開標」等語（見原審卷九十三年四月一日筆錄第五頁）。核
      與其在偵查中證稱「我在五點左右，在我位子上聽到阮女對乙○○大喊『我要
      給你會錢，你跑到那去。乙○○說『整日很忙，都在開會，且我的部分還未收
      好。』。」等語（見九十一年度他字第七七六一號卷，下稱偵查卷，九十二年
      一月十日訊問筆錄），並無被上訴人所稱前後證述不一之情事，且倪淑雪既然
      於開標當天在場，復見聞係由上訴人得標，自應認系爭合會確係由上訴人標得
      。
（二）又證人即兩造同事余秀清亦於原審中具結後證稱：「（問：知否九十一年三月
      何人標得此會？）乙○○，標會時我沒去看，但是她們標會的地點就在我座位
      後面右後方，當天大約五點左右，會首甲○○收好會錢，要拿給乙○○，我有
      看到她們在那裡算錢，美玲拿給乙○○，我知道是會錢，因為我們都是當天交
      會錢給會首，至於總共多少錢我不清楚。（問：這個會，九十一年三月份會期
      何時開標？）應該是九十一年二月二十七日開標。（問：原告交會錢給被告是
      用何方式交付？）會首現金交付給乙○○，因為我看到會首從抽屜拿出一個牛
      皮紙袋。（問：原告拿牛皮紙袋給乙○○，牛皮紙袋有無打開？）在她的座位
      沒有打開，拿到前面櫃臺才打開，美玲將錢拿出交給乙○○。」（見原審卷九
      十三年四月一日言詞辯論筆錄第二頁），核與其於偵查中證稱「我坐甲○○旁
      邊，當天下午五點快下班時，我有聽到甲○○喊乙○○說要交東西給他，隨即
      在抽屜拿出一包牛皮紙袋，交給乙○○，並有見他二人在點收的樣子，我記得
      那日是發薪日三月一日。」、「五月二日上班，阮女有向乙○○追問是否有收
      到會金，乙○○原本說有，後來過了一會後，乙○○問阮女說是否有簽收，阮
      她沒收到。」（見偵查卷，九十二年一月十日訊問筆錄）。核證人余秀清於另
      案偵查中之證言與本件原審所為之證詞，大抵相符，並無上訴人所稱前後證述
      不一之情事，又余秀清雖未直接參與甲會九十一年三月份之開標過程，但由其
      直接聽聞擔任會首之被上訴人於該次合會開標後欲將會款交付上訴人，且亦有
      聽聞上訴人嗣後有承認收受會款之情事，倘該次合會非由上訴人標得，被上訴
      人自無給付會款予被上訴人之可能。
（三）上訴人雖辯稱：甲會九十一年三月會期係訴外人即兩造同事宋隆堯標得合會金
      云云，並以兩造同事王玉珠、梁月珠之證言為證明方法。然查：
    1.證人王玉珠雖於原審到庭結證稱：伊在甲會會單上記載宋隆堯有兩個得標時間
      ，一在九十一年三月，另在九十一年九月，兩者均係會首即被上訴人所說等語
      （見原審卷九十三年四月二十九日筆錄第五、第七頁），並提出之該會會單影
      本及提供予上訴人作為原審編號反證三號之證據資料附卷可參。惟查，由王玉
      珠之證言可知其會單記載宋隆堯得標會期係聽聞而來，並非其有何親見親聞。
      且相較於王玉珠當庭提出之會單及前提供被上訴人作為反證三號之會單，其中
      記載內容雖大抵相符，但其當庭所提出之會單部分除於宋隆堯處記載兩個不同
      之得標日期外，原先關於訴外人李君基、賈若忍、吳素貞、張淑寬、楊美萍得
      標日期部分均為空白未記載，訴外人陳進忠、柯世祿總金額部分亦為空白未記
      載，然王玉珠確因欲到庭作證而就原先空白欄處再加以填寫；會單上關於訴外
      人李天景總金額部分本誤載為得標金額，亦塗改為總金額一萬八千七百。雖王
      玉珠表示因影印時間不同，資料有所增加及知道本件兩造有爭議，為使資料完
      整，再根據自行記錄之資料補登記上去等語。然查，系爭合會既採內標方式，
      故活會會員對於得標會員之標金為何，並不影響其嗣後得領取之會款多寡。王
      玉珠卻反而除就各會員得標金額、總金額為翔實記載外，並為本件出庭作證而
      整理、補填之前所缺漏之資料，實與常情有違。
    2.另證人梁月珠到庭結證稱：伊為人事主管，知道兩造間對會錢有疑義，所以打
      電話給宋隆堯試著瞭解，只知宋隆堯當時有拿到一筆錢，不記得宋隆堯有無說
      是會錢，是聽上訴人說宋隆堯標得九十一年三月甲會等語（見原審卷九十三年
      六月三日筆錄第二、三頁），故無法從梁月珠之證言得知九十一年三月份係為
      宋隆堯標得甲會。
    3.至證人宋隆堯其到庭具結後就其標得甲會之會期明確證稱：「九十一年九月（
      標得此會）」、「我不知道（九十一年三月，是何人標得此會），我根本沒有
      標，也沒有打電話」等語（見原審卷九十三年四月二十九日筆錄第二頁），宋
      隆堯既未於九十一年三月份參與投標，自無標得該次合會之可能。
    4.綜上，上訴人抗辯訴外人宋隆堯標得甲會九十一年三月會期之合會金云云，並
      無所據，不足採信。
（四）末查，上訴人並不爭執其於九十一年四月至八月之甲會會期均係繳付死會會款
      予被上訴人，且有上訴人親自或委託他人出具之繳付同年六月至八月死會會款
      單據在卷可稽，又前開單據上雖記載有「待釐清」、「待爭議釐清」等字句（
      見本院卷第五七、五八頁），但倘上訴人確實並未標取甲會九十一年三月會期
      之合會金時，僅須扣除掉標息後給付會款即可，而非給付死會會款，甚且可向
      被上訴人請求交付合會金，倘被上訴人未交付其所標得之會款前，自得主張同
      時履行抗辯而拒絕支付會款，但上訴人卻仍依被上訴人請求而給付前開月份之
      會款。再依上訴人於原審中到庭自述其與被上訴人就甲會何人得標而發生爭執
      之時間，係於九十一年五月間發生（見原審卷九十三年六月三日筆錄第三頁）
      ，若謂上訴人確無標取甲會九十一年三月會期之合會金，豈有於其與被上訴人
      同年五月發生爭執之前，於同年四月會期即甘心繳付死會會款，而非繳付活會
      會款，顯非情理之常；足見，被上訴人主張上訴人標得甲會九十一年三月會期
      合會金等語可採。
（五）綜上所述，被上訴人主張上訴人已於九十一年三月會期標取甲會合會金等情，
      應為可採，上訴人抗辯其未於該會期標取甲會合會金云云，不足採信。準此，
      被上訴人主張上訴人甲會尚欠會款四萬元之事實，堪以採信；上訴人辯稱，被
      上訴人就甲會尚應給付其合會金四十八萬七千二百元，並與乙會、丙會及丁會
      計算後，仍應給付其十萬七千二百元云云，均不足採。原審依兩造間合會契約
      之法律關係，就本訴請求部分判決上訴人給付抵銷後之已屆期會款債權三十八
      萬元，及自起訴狀繕本送達翌日即九十三年二月二十一日起，按年息百分之五
      計算之法定利息，並於九十三年七月四日給付原告二萬元，及依職權宣告假執
      行暨供擔保免為假執行，另駁回上訴人依兩造間合會契約及侵權行為之法律關
      係，所提反訴請求給付十二萬七千二百元及法定遲延利息，均無違誤。上訴意
      旨指摘原判決不當，求予廢棄改判，為無理由，應予駁回其上訴。
六、本案事證已臻明確，兩造其餘主張陳述及所提之證據，經本院斟酌後，認與判決
    結果不生影響，均毋庸再予論述，附此敘明。
七、據上論結，本件上訴為無理由，依民事訴訟法第四百三十六條之一第三項、第四
    百四十九條第一項、第七十八條，判決如主文。
中　　　華　　　民　　　國　　九十三　　年　　　九　　　月　　二十九　　日
                                      民事第四庭審判長法  官  盧彥如
                                                      法  官  洪遠亮
                                                      法  官  黃柄縉
右正本係照原本作成
本判決不得上訴
中　　　華　　　民　　　國　　九十三　　年　　　九　　　月　　二十九　　日
                                                      書記官  楊湘雯
附表：（幣別：新台幣）
┌───┬───────┬─────┬────┬──────┬───────┐
│      │              │          │        │            │              │
│會別　│合會之起迄時間│會款及會種│標得期別│未繳會款期間│未繳會款金額  │
│      │              │          │        │            │              │
├───┼───────┼─────┼────┼──────┼───────┤
│      │              │          │        │            │              │
│甲會  │八十九年九月一│二萬元    │九十一年│九十一年九月│四萬元（2000  │
│      │              │          │        │            │              │
│      │日起至九十一年│內標制　　│三月一日│一日起至九十│0元×2期＝40  │
│      │              │          │        │            │              │
│      │十月一日止（二│    　　  │      　│一年十月一日│000元）　 　  │
│      │              │          │        │            │              │
│      │十六期）      │          │        │止（二期）  │　　　　　　  │
│      │              │          │        │            │              │
├───┼───────┼─────┼────┼──────┼───────┤
│      │              │          │        │            │              │
│乙會  │九十年八月一日│二萬元    │九十一年│九十一年九月│二十六萬元（  │
│      │              │          │        │            │              │
│      │起至九十二年九│內標制　　│五月一日│一日起至九十│20000元×13   │
│      │              │          │        │            │              │
│      │月一日止（二十│    　　  │      　│二年九月一日│期＝260000元  │
│      │              │          │        │            │              │
│      │六期）　      │          │        │止（十三期）│）　　　　　  │
│      │              │          │        │            │              │
├───┼───────┼─────┼────┼──────┼───────┤
│      │              │          │        │            │              │
│丙會  │九十一年四月一│二萬元    │九十一年│九十一年十月│四十二萬元（  │
│      │              │          │        │            │              │
│      │日起至九十三年│內標制　　│八月一日│一日起至九十│20000元×21   │
│      │              │          │        │            │              │
│      │七月一日止（二│    　　  │      　│三年六月一日│期＝420000元  │
│      │              │          │        │            │              │
│      │十八期）      │          │        │止（二十一期│）　　　　　  │
│      │              │          │        │            │              │
│      │              │          │        │）          │          　  │
│      │              │          │        │            │              │
│　　　│　　　　　　　│　　　　　│　　　　├──────┼──────  │
│      │              │          │        │            │              │
│      │              │          │        │九十三年七月│二萬元（將來  │
│      │              │          │        │            │              │
│      │              │          │        │一日（一期）│給付）　　　  │
│      │              │          │        │            │              │
├───┼───────┼─────┼────┼──────┼───────┤
│      │              │          │        │            │              │
│丁會  │九十年九月一日│二萬元    │九十一年│九十一年九月│三十四萬元（  │
│      │              │          │        │            │              │
│      │日起至九十二年│外標制　　│一月一日│一日起至九十│21250元×16   │
│      │              │          │        │            │              │
│      │十二月一日止（│    　　  │      　│二年十二月一│期＝340000元  │
│      │              │          │        │            │              │
│      │二十八期）    │          │        │日止（十六期│）　　　　　  │
│      │              │          │        │            │              │
│      │              │          │        │）          │              │
│      │              │          │        │            │              │
└───┴───────┴─────┴────┴──────┴───────┘
